臺灣臺北地方法院民事判決　　　　　　 95年度訴字第10209號
原　　　告　乙○○
被　　　告　合作金庫銀行股份有限公司
法定代理人　許德南
訴訟代理人　甲○○
上列當事人間損害賠償事件，本院於民國96年1月22日言詞辯論
終結，判決如下：
    主      文
原告之訴駁回。
訴訟費用由被告負擔。
    事實及理由
甲、程序方面：
    本件被告之法定代理人於本院審理中由吳繁治變更為許德南
    ，被告之法定代理人許德南具狀聲明承受訴訟，並提出財政
    部95年12月27日台財人字第09508516800號函為證（見本院
    卷第74至75頁），經核於法並無不合，應予准許。
乙、實體方面：
一、原告主張：訴外人潘守芝對原告負有新臺幣（下同）696萬
    400元及自民國95年5月25日起至清償日止，按年息百分之六
    計算之利息債務存在，業經臺灣基隆地方法院（下稱基隆地
    院）於95年5月30日以95年度票字第467號裁定在案，原告並
    據該執行名義向基隆地院聲請強制執行（95年度執字第5736
    號），經該院囑託本院民事執行處執行，於95年8月17日核
    發執行扣押命令，將訴外人潘守芝對被告每月得支領之各項
    勞務報酬（包括薪俸、獎金、津貼等）三分之一，在上開債
    權範圍內，禁止被告向潘守芝清償，詎被告具狀聲明異議，
    主張優先債權並抵銷，惟薪資乃繼續性給付，潘守芝之薪資
    債權於每期開始工作時才發生，在此之前其債權及內容根本
    不存在，核與民法第334條第1項要件不符，故被告在訴外人
    潘守芝薪資債權發生前，無從依抵銷契約主張抵銷。且原告
    已依法取得執行命令，則在執行命令範圍內，不得自行處分
    ，縱潘守芝與被告有抵銷約定，亦違反執行命令而無從履行
    ，故被告主張抵銷顯不合法。退步言，縱認原告得按月主張
    抵銷潘守芝薪資2萬1367元至2萬2367元，以潘守芝每月薪資
    6 萬8000元計，潘守芝對被告每月仍可支領其餘三分之二約
    4 萬5633元勞務報酬債權存在，原告自可對剩餘三分之二勞
    務報酬債權之三分之一為收取，被告於執行程序聲明異議亦
    無理由等語。併聲明：(一)確認潘守芝對被告於95年9月起至
    同年11月止，每月得支領之各項勞務報酬三分之一範圍內支
    薪資債權存在。(二)被告應依執行命令將上開扣押金額提存於
    基隆地院提存所。
二、被告則以：訴外人潘守芝前於84年4月18日、90年1月11日及
    91年12月18日分別向被告借款230萬元、250萬元及80萬元，
    被告除獲償部分本息外，其餘本金、利息、違約金迄未清償
    ，其中212萬7640元及249萬4181元欠款部分已取得支付命令
    確定證明書，而前述借款發生逾期後，被告依法行使抵銷權
    ，並收取潘守芝每月三分之一薪資債權，迄95年11月共收取
    23萬1347元（每月收取2萬2367元），此係考量法院實務運
    作對於強制執行法第122條維持債務人及其共同生活之親屬
    生活所必須者禁止執行之規範，僅對潘守芝每月薪資債權三
    分之一行使抵銷權，倘執行法院認潘守芝其餘三分之二勞務
    報酬足供生活尚有餘裕，被告對於剩餘薪資當無拋棄抵銷權
    之理；又被告對潘手芝之金錢債權為主動債權，潘守芝對被
    告之薪資債權為被動債權，雖屬將來債務，惟被告對於其所
    負擔之薪資債務，既有為期前清償之權利，自得於期前主張
    抵銷等語置辯。併聲明：如主文第1項所示。
三、兩造不爭執事實：
  (一)潘守芝前於88年4月18日、90年1月11日、91年12月18日向被
    告借款230萬元、250萬元、80萬元，僅清償部分本金利息，
    尚欠被告212萬7640元、249萬4181元、36萬6678元，及利息
    、違約金等未清償。
  (二)被告向基隆地院聲請對潘守芝積欠上開款項其中212萬7640
    元、249萬4181元部分核發支付命令，經該院於94年10月7日
    核發94年促字第12934號支付命令，嗣於94年11月8日確定。
  (三)潘守芝對原告負有696萬400元及法定利息債務存在，經基隆
    地院於95年5月30日以95年票字第467號裁定在案。
  (四)原告執上開執行名義向基隆地院聲請強制執行（95年執字第
    5736號），經該院囑託本院於95年8月17日核發執行扣押命
    令，將潘守芝對被告每月得支領之各項勞務報酬三分之一，
    在上開債權範圍內，禁止被告向潘守芝清償。被告於95 年8
    月22日收受該扣押命令。
  (五)被告於95年8月30日具狀向本院異議，主張就債務人潘守芝
    每月得支領之各項勞務報酬三分之一業經抵銷。
四、本件爭點如下：
    被告行使抵銷權對於原告是否發生效力？
五、本院之判斷：
  (一)按民法第340條規定：受債權扣押命令之第三債務人，於扣
    押後，始對於其債權人取得債權者，不得以其所取得之債權
    與受扣押之債權為抵銷。依反面解釋，受扣押命令之第三債
    務人，於扣押前，已對其債權人取得債權者，自得以該債權
    與受扣押之債權為抵銷。本件基隆地院囑託本院就債務人潘
    守枝之薪資三分之一，於95年8月17日對被告核發扣押命令
    ，經被告於95年8月22日收受該扣押命令，業經本院調閱95
    年度執助字第3809號執行卷宗查閱無誤。而潘守芝前於88年
    4月18日、90年1月11日、91年12月18日向被告借款230萬元
    、250萬元、80萬元，僅清償部分本金利息，尚欠被告212萬
    7640元、249萬4181元、36萬6678元及利息、違約金等未清
    償，依借據「其他約定事項」第6條第1項、第2項：「立約
    人同意寄存貴行支各種存款及對貴行之一切債權，縱其清償
    期尚未屆至，貴行得以之行使抵銷權。」、「預定抵銷之意
    思表示，自登帳扣抵時即發生抵銷之效力。」，嗣被告對潘
    守芝向基隆地院聲請就其中212萬7640元、249萬4181元為督
    促程序，經該院於94年10月7日核發94年度促字第12934號支
    付命令，嗣於94年11月8日確定等情，亦有借據（見本院卷
    第50至54頁）及該支付命令、確定證明書附於前開執行卷內
    ，復為原告所不爭執，是被告對潘守芝上開債權，既發生於
    扣押之前，依上開說明，被告於收受上述扣押命令後，自得
    主張以其對於潘守芝之債權與潘守芝之薪資債權相抵銷。原
    告主張潘守芝就其已遭法院扣押之三分之一薪資債權部分，
    已因扣押命令之效力而喪失抵銷之處分權限，無從以之與被
    告成立抵銷契約云云，尚無可取。
  (二)次按二人互負債務，而其給付種類相同，並均屆清償期者，
    各得以其債務，與他方之債務，互為抵銷。民法第334條第1
    項前段定有明文。而抵銷除法定抵銷之外，尚有約定抵銷，
    此項抵銷契約之成立及其效力，除法律另有規定外，無須受
    民法第334條所定抵銷要件之限制，即給付種類縱不相同或
    主張抵銷之主動債權已屆清償期，而被抵銷之被動債權雖未
    屆滿清償期，惟債務人就其所負擔之債務有期前清償之權利
    者，亦得於期前主張抵銷之。最高法院50年台上字第1852號
    著有判例，故對於將來之薪資債權，如雙方有約定可逕為抵
    銷者，自非法所不許。原告雖主張潘守芝對被告之薪資債權
    係屬將來之債，其履行期不僅尚未屆至且亦尚未發生，被告
    就此尚未發生且尚未屆期之債務預為抵銷，顯然不符抵銷適
    狀，即與民法第334條有違云云。惟查：潘守芝積欠被告前
    揭支付命令所載之債務，潘守芝業於95年5月25日提出申請
    同意被告營業部於每月發薪日就其所有之薪資等債權三分之
    一，與其對被告尚欠之債務互為抵銷，無庸再為抵銷之通知
    ，此有申請書可考（見本院卷第55頁）。執行法院於95年8
    月17日核發北院錦95執助午字第3809號扣押命令於95年8月
    22日送達被告後，被告亦於95年8月30日聲明異議等情，為
    兩造所不爭執，並有上開執行命令、聲明異議狀附於前揭執
    行卷內可佐，堪信為真實。而被告對於潘守芝之債權（主動
    債權）其清償期先於潘守芝對於被告之薪資債權（被動債權
    ），依據上開法條意旨，被告自得以其對於潘守芝之債權，
    對原告主張抵銷，且執行法院於前述扣押命令送達被告前，
    被告已對潘守芝支薪資債權主張抵銷，其抵銷之意思表示並
    已到達潘守芝，且主張抵銷三分之一薪資債權與執行法院核
    發扣押命令對潘守芝薪津債權三分之一係屬同一，即相同特
    定之債權，再參酌民法第325條「抵銷…。其相互間債之關
    係，溯及最初得為抵銷時，按照抵銷數額而消滅。」之溯及
    效力規定，應認為潘守枝將來薪資債權三分之一亦因雙方抵
    銷契約（申請書）合意抵銷而消滅。則執行法院核發對潘守
    芝三分之一薪津債權之扣押命令，已因被告主張抵銷潘守芝
    三分之一薪津債權而不存在，自無從扣押。原告雖執本院92
    年度簡上字第714號民事判決，認薪資債權係屬工作之對價
    ，其性質為繼續性債之關係，並非於僱傭關係成立生效時即
    已發生，而係每月陸續發生，尚未發生抵銷適狀，即不得主
    張抵銷等語，經核該判決係針對兩造間適用法定抵銷情形，
    與本件兩造間適用意定抵銷特約迥異，且系爭薪資債權係所
    以特定法律關係為基礎，基於同一法律關係而發生，具有週
    期性及規則性，屬將來確實繼續發生之債權，自與該判決所
    示非已發生而未屆清償期之情形不同，無從予以援用。
  (三)原告雖主張應酌留若干作為潘守芝及其家屬生活所必須之費
    用，乃執行法院裁量權，並非被告得自行決定而排除其強制
    執行，其仍可就其餘潘守芝三分之二薪資債權扣押，被告竟
    聲明異議，亦無理由云云。惟按民法第338條規定：「禁止
    扣押之債權，其債務人不得主張抵銷」，而強制執行法第
    122條復規定：「債務人對於第三人之債權，係維持債務人
    及其共同生活之親屬生活所必需者，不得為強制執行」。衡
    以目前一般執行法院於實務上多酌留債務人薪資三分之二供
    其及共同生活親屬生活所需，此係禁止扣押之債權，揆諸前
    開法條，原告本不得主張抵銷。縱令潘守芝自認其生活尚不
    足虞，或執行法院認應酌留予潘守芝之薪資應低於三分之二
    ，然被告既可對潘守芝之薪資債權主張抵銷，按諸民法第
    340條規定，執行法院之禁止命令不影響第三債務人以扣押
    時或扣押以前對其債權人取得之債權與受扣押之債權為抵銷
    ，及民法第335條規定：相互間債之關係，溯及最初得為抵
    銷時，按照抵銷數額而消滅之規定，被告仍得事後再行就潘
    守芝剩餘三分之二薪資主張抵銷，故其聲明異議，仍屬有據
    。
六、綜上所述，本件被告抗辯為有理由，從而原告請求確認潘守
    芝對被告於95年9月起至同年11月止，每月得支領之各項勞
    務報酬三分之一範圍內支薪資債權存在，及被告應依執行命
    令將上開扣押金額提存於基隆地院提存所，為無理由，不應
    准許。
七、本件為判決之基礎已臻明確，兩造其餘之攻擊或防禦方法及
    未經援用之證據，經本院斟酌後，認為均不足以影響本判決
    之結果，亦與本案爭點無涉，自無逐一詳予論駁之必要，併
    此敘明。
八、據上論結：原告之訴為無理由，依民事訴訟法第78條，判決
    如主文。
中　　華　　民　　國　　96　　年　　2 　　月　　16　　日
                  民事第五庭    法　官　胡宏文
以上正本係照原本作成
如對本判決上訴，須於判決送達後20日內向本院提出上訴狀
中　　華　　民　　國　　96　　年　　2　　月　　 16　　日
                    　　　　　　書記官　曾寶生
